【裁判字號】    96,上訴,4548
【裁判日期】    970108
【裁判案由】    偽造有價證券等
【裁判全文】
臺灣高等法院刑事判決                96年度上訴字第4548號
上  訴  人  乙○○
即  被  告
選任辯護人  賴錫卿律師
上列上訴人因偽造有價證券等案件，不服臺灣士林地方法院96年
度訴字第430號，中華民國96年8月3日第一審判決（起訴案號：
臺灣士林地方法院檢察署95年度偵字第11518號、第15416號），
提起上訴，本院判決如下：
    主  文
上訴駁回。
    事  實
一、乙○○曾因違反懲治盜匪條例案件，經臺灣新竹地方法院判
    處有期徒刑七年二月確定，民國（下同）89年7月7日假釋出
    監，並於93年4月5日假釋期滿未經撤銷視為已執行完畢。乙○○於95年4月27日至同年月30日間某日，在臺北市南港區
    南港公園內之垃圾桶旁，拾獲大道搬家貨運有限公司（下稱
    大道公司）負責人甲○○於95年4月27日上午7時許，在大道
    公司位於臺北市○○區○○街77巷15弄23號辦公處所遭不詳
    之人所竊取，而脫離甲○○持有之空白支票簿二、三本（已
    蓋有大道公司大小章，其餘欄位均空白）、大道公司大小章
    各一個、甲○○印章一個，竟意圖為自己不法之所有，予以
    侵占入己。復為向友人丙○○調借現金使用，基於意圖供行
    使而偽造有價證券之犯意，於95年4月30日在友人丙○○位
    於桃園縣八德市○○街○段36巷3號之居所，將上開支票簿
    內之付款人華泰商業銀行永吉分行、支票號碼AA0000000號
    空白支票之金額欄填載新臺幣（下同）「肆萬伍仟元整」、
    「45000」、發票日期填載「95年5月3日」之字樣而偽造上
    開支票一紙，並持向丙○○調借現款二萬元而行使之。嗣經
    丙○○於95年5月4日委託其妻前往桃園縣八德市大湳郵局提
    示請求付款時，因該支票業經甲○○向臺灣票據交換所辦理
    票據掛失止付而遭拒絕付款，始為警循線查悉上情。
二、案經臺北市政府警察局南港分局報告臺灣士林地方法院檢察
    署檢察官偵查後起訴。
    理  由
一、證據能力部分：按被告以外之人於審判外之言詞或書面陳述
    ，除法律有規定者外，不得作為證據；又被告以外之人於審
    判外之陳述，雖不符合同法第159條之1至第159條之4之規定
    ，但經當事人於審判程序同意作為證據，法院審酌該言詞陳
    述或書面陳述作成時之情況，認為適當者，亦得為證據。當
    事人、代理人或辯護人於法院調查證據時，知有第159條第1
    項不得為證據之情形，而未於言詞辯論終結前聲明異議者，
    視為有前項之同意，刑事訴訟法第159條第1項及第159條之5
    分別定有明文。查本判決下列所引用之各該被告以外之人甲○○於審判外之陳述（包含書面陳述），雖屬傳聞證據，惟
    均經當事人於準備程序及審判期日中表示無意見而不予爭執
    ，且迄至言詞辯論終結前亦未再聲明異議，審酌此等證據資
    料製作時之情況，尚無違法不當及證明力明顯過低之瑕疵，
    亦認為以之作為證據應屬適當，故揆諸前開規定，爰逕依刑
    事訴訟法第159條之5規定，認前揭證據資料均例外有證據能
    力，合先敘明。
二、上訴人即被告乙○○坦承於上開時地侵占大道公司及負責人
    甲○○所失竊之空白支票簿二、三本（已蓋有大道公司大小
    章，其餘欄位均空白）、大道公司大小章各一個、甲○○印
    章一個等物，且未經大道公司、甲○○同意即在如附表所示
    之支票上偽填票面金額、發票日等記載事項，復將之交付丙○○等情，且查：
(一)、被告坦承之詞核與大道公司負責人甲○○於警詢、偵查證稱
    如附表所示支票於95年4月27日在大道公司辦公處所遭不詳
    之人竊取，大道公司並未簽發如附表所示支票，也未授權被
    告簽發該支票等情（偵卷第4至5頁、第27頁）及證人丙○○
    於警詢時證稱於事實欄之時間、地點收受被告所交付之支票
    等節（偵卷第6至10頁）相符，且有如附表所示之支票影本
    、查詢託收票據詳情、指認照片、台北市政府警察局信義分
    局受理刑事案件報案三聯單等影本在卷可稽（偵卷第12至14
    頁、第28頁），堪認被告自白與事實相符。
(二)、辯護意旨雖略以：「被告偽造支票僅作為借款之擔保，與丙○○有約定不能提示，等被告還款時支票便須歸還，故其偽
    造當時並無行使意圖，不構成偽造有價證券罪」云云。然查
    ，支票之發票日、票面金額為支票應記載事項，票據法第12
    5條定有明文，若未記載，該票據為無效。查被告既未經大
    道公司及甲○○之同意，在如附表所示之支票上偽填票面金
    額、發票日，已具備票據法第125條所定支票生效之絕對必
    要記載事項，符合發票行為之要式條件，與刑法第201條所
    定偽造有價證券之客觀構成要件內容相當，且被告明知上開
    支票是其所拾獲，無合法正當來源，未取得發票人大道公司
    、甲○○同意或授權，竟仍加以偽造之，其主觀上有偽造有
    價證券之故意甚明。且行使偽造有價證券，以取得票面價值
    之對價，固不另論詐欺罪，但如以偽造之有價證券供作擔保
    或作為新債清償而借款，則其借款之行為，為行使有價證券
    以外之另一行為，其間有方法結果關係，應論以詐欺罪之牽
    連犯（最高法院62年度第1次刑庭庭長會議決定參照）。由
    此可知，行使偽造有價證券之結果，固然可能因此取得票面
    價值之對價，但偽造有價證券之行使行為，並不以取得與票
    面價值相當之對價為其要件（如為既存之債務提供擔保，即
    足以構成），只要提出該偽造之有價證券，本於該有價證券
    之內容有所主張者，即足以構成。本件被告為向證人丙○○
    借款，而偽造附表所示之支票，並進而交付丙○○收執，不
    論被告係以該支票借款或以支票為擔保借款，因被告已向丙○○提出該偽造之支票，並就該支票之內容有所主張，丙○○收受該支票並同意借款，被告即已完成其行使行為，是辯
    護人辯稱被告偽造有價證券非為取得與票面價值相當之對價
    ，僅作為擔保，且與丙○○約定數日後將持現金換回票據，
    非有行使有價證券云云，於法尚屬無據，自難據為被告有利
    之認定。
(三)、被告於95年9月27日檢察官偵查已自承：「有撿到空白支票
    簿二、三本，我就用該支票拿去跟人調錢，我向釵哥調錢，
    他是桃園人，我只開過一張支票，當時告訴他是跟朋友調的
    票，我用這張票調借二萬元」等語（偵卷第26-27頁）；嗣
    於95年10月23日偵查亦稱：「當時我撿到一本支票，其中有
    七、八張蓋好章，其他欄都沒有填，我只用了其中一張，填
    上金額日期，跟丙○○調了二萬元」等語（偵卷第37頁）；
    在原審陳稱：「附表之支票是我撿到的，有填金額和日期，
    有拿去跟丙○○借款」（原審卷第27頁），其所陳核與證人
    丙○○於警詢證述：「附表之支票是乙○○拿給我的，乙○○拿票與我換現金，換新台幣二萬元現金，支票是在95年4
    月30日晚上在家中收到，是乙○○親自交給我」（偵卷第9
    至10頁）等情相符，足見被告簽發該支票之目的、用途，是
    欲持向丙○○調借現金使用，則被告偽造如附表之支票當時
    ，確實具備行使之意圖。且證人丙○○亦證實被告持支票在
    背面背書借款二萬元等語，至於辯護意旨稱證人丙○○所陳
    票面金額、隔一個月票期不符，證人說謊等語，然查，本件
    案發距詰問時間一年又七月，辯護人詰問時復未提示本件支
    票供證人辨認，自難因證人對於票面記載之細節敘述有出入
    即稱證人說謊，況證人係當庭詰問，被告對於證人所稱持票
    背書借款之基本事實，並不爭執，足見辯護意旨所陳並非可
    取，且足以證明被告確實係意圖供行使之用而偽造本件有價
    證券之支票。
(四)、綜上，被告所辯係卸責而不足採，本件事證明確，被告犯行
    堪以認定，應依法論科。
三、論罪科刑部分：
(一)、被告行為後，刑法於94年2月2日修正公布，95年7月1日施行
    。按行為後法律有變更者，適用行為時之法律，但行為後之
    法律有利於行為人者，適用最有利於行為人之法律，現行刑
    法第2條第1項訂有明文。此條規定係規範行為後法律變更所
    生新舊法律比較適用之準據法，本身尚無比較新舊法之問題
    ，應一律適用裁判時之現行刑法第2條規定以決定適用之刑
    罰法律。本次刑法修正之比較新舊法，應就罪刑有關之共犯
    、未遂犯、想像競合犯、牽連犯、連續犯、結合犯，以及累
    犯加重、自首減輕暨其他法定加減原因（如身分加減）與加
    減例等一切情形，綜其全部罪刑之結果而為比較（最高法院
    95年5月23日著有95年度第8次刑庭會議決議參照）。經查：
１、與罪、刑有關且須依修正後刑法第2條第1項規定比較以定如
    何適用之法律變更部分：(1)、罰金：修正前刑法第33條第5
    款原規定：「罰金：（銀元）一元以上」，復依罰金罰鍰提
    高標準條例第1條前段規定提高為十倍，折算新臺幣為三十
    元；於本次修正後刑法第33條第5款規定：「罰金：新臺幣
    一千元以上，以百元計算之」，是修正後之規定並非較有利
    於被告。(2)、牽連犯：修正前刑法第55條後段之牽連犯規定
    業已刪除，依修正後刑法，被告所為偽造有價證券、侵占遺
    失物等犯行，即須分論併罰；比較新舊法結果，以被告行為
    時之舊刑法第55條規定較有利於被告。(3)、綜上，揆諸前揭
    最高法院決議及修正後刑法第2條第1項前段規定，綜合本件
    被告全部罪刑之結果而為比較，被告行為後修正之刑法並非
    較有利於被告，本件應適用被告行為時即修正前刑法之相關
    規定。
２、毋須依修正後刑法第2條第1項規定為比較以定如何適用之法
    律修正部分：(1)、累犯：修正前刑法第47條原規定：「受有
    期徒刑之執行完畢，或受無期徒刑或有期徒刑一部之執行而
    赦免後，五年以內再犯有期徒刑以上之罪者，為累犯，加重
    本刑至二分之一」，於本次修正後則規定：「受徒刑之執行
    完畢，或一部之執行而赦免後，五年以內故意再犯有期徒刑
    以上之罪者，為累犯，加重本刑至二分之一。第98條第2項
    關於因強制工作而免其刑之執行者，於受強制工作處分之執
    行完畢或一部之執行而免除後，五年以內故意再犯有期徒刑
    以上之罪者，以累犯論」。查被告等有事實欄所載之受有期
    徒刑執行完畢之情形，有被告前案紀錄表在卷可憑，其於五
    年以內故意再犯本件有期徒刑以上之罪，不論依修正前之刑
    法第47條，或修正後之刑法第47條第1項之規定，均構成累
    犯，對被告而言並無所謂有利或不利之情形，應逕行適用修
    正後之規定。(2)、罰金之貨幣單位及提高數額：刑法施行法
    第1條之1第1項雖規定「中華民國94年1月7日刑法修正施行
    後，刑法分則編所定罰金之貨幣單位為新臺幣」；然考量刑
    法新制施行以後，刑法分則編所定罰金已無「罰金罰鍰提高
    標準條例」及「現行法規所定貨幣單位折算新臺幣條例」之
    適用，為使罰金數額趨於一致，避免新舊法律之比較適用，
    刑法施行法第1條之1第2項遂規定「94年1月7日刑法修正時
    ，刑法分則編未修正之條文定有罰金者，自94年1月7日刑法
    修正施行後，就其所定數額提高為30倍。但72年6月26日至
    94年1月7日新增或修正之條文，就其所定數額提高為3倍」
    。即在95年6月30日以前，刑法分則編所定罰金之貨幣單位
    固為銀元，且部分條文亦應適用罰金罰鍰提高標準條例第1
    條前段規定提高倍數；自95年7月1日以後，刑法分則編所定
    罰金之貨幣單位則為新臺幣，並應一律依刑法施行法第1條
    之1第2項規定，提高其倍數為3倍或30倍不等。惟經折算結
    果，無論新制施行前、後，刑法分則編所定罰金數額之內涵
    實無不同；即刑法分則編有關罰金刑之貨幣單位，雖已由「
    銀元」改為「新臺幣」，然法院所得判處之罰金最高數額實
    並無二致，即所涉刑罰之實質內涵俱未變更。是自95年7月1
    日起，刑法分則編所定條文雖應一律適用刑法施行法第1條
    之1之規定，然此既非法律變更，亦核無新舊法律比較適用
    之問題。
(二)、按支票之發票日、票面金額為支票應記載事項，此票據法第
    125條定有明文，若未記載，該票據為無效。核被告侵占被
    害人甲○○失竊之支票簿二、三本（已蓋有大道公司大小章
    ，其餘欄位均空白）、大道公司大小章各一個、甲○○印章
    一個所為，係犯刑法第337條之侵占遺失物罪。被告侵占支
    票後，未經大道公司及甲○○之同意，於附表所示發票日、
    票面金額空白之支票上，偽造前述發票日、票面金額，核其
    所為，係犯刑法第201條第1項之偽造有價證券罪。其偽造有
    價證券後又持以行使，其行使之低度行為應為偽造之高度行
    為所吸收，不另論罪。再按行使偽造有價證券，以取得票面
    價值之對價，固不另論詐欺罪，但如以偽造之有價證券供作
    擔保或作為新債清償而借款，則其行為，為行使有價證券以
    外之另一行為，其間有方法結果關係，應論以詐欺罪之牽連
    犯，最高法院70年度台上字第3121號、87年度台上字第1784
    號判決固揭此意旨。惟查，系爭支票係為被告持以向友人丙○○調借現金使用，其行使偽造支票之目的既在以支票換現
    金，行使之同時並未另取得款項，是其所為自無由另行成立
    詐欺罪。被告侵占被害人失竊之支票後進而用以偽造之，所
    犯侵占罪與偽造有價證券罪之間有方法行為與目的行為間之
    牽連關係，應依以修正前之舊刑法第55條後段關於牽連犯之
    規定，從一重之偽造有價證券罪論處。被告前因違反懲治盜
    匪條例案件，經臺灣新竹地方法院判處有期徒刑七年二月確
    定，於89年7月7日假釋出監，並於93年4月5日假釋期滿執行
    完畢，有被告前案紀錄表1份在卷可稽，其於上開有期徒刑
    執行完畢後五年內，再犯本案有期徒刑以上之罪，為累犯，
    應依修正後刑法第47條第1項之規定，加重其刑。
(三)、原審認被告罪證明確，並適用刑事訴訟法第299條第1項前段
    ，刑法第2條第1項前段、第201條第1項、第337條、第47條
    第1項、第205條，修正前刑法第55條後段，刑法施行法第1
    條之1之規定，審酌被告前有犯罪科刑之前科，素行不佳，
    因經濟狀況不佳，一時失慮，侵占他人失竊之空白支票，進
    而偽造支票行使，所偽造支票之票面金額非多，未造成大道
    公司財產、票據信用重大損害，及其智識程度、犯罪後雖坦
    承有偽造、侵占支票之客觀情事，猶飾詞圖辯欠缺行使偽造
    有價證券意圖之態度等一切情狀，量處有期徒刑年貳月。
    偽造如附表所示之支票壹紙，不問屬於被告所有與否，依刑
    法第205條宣告沒收。
(四)、經核原判決認事用法並無不合，量刑之諭知亦屬妥適，上訴
    人即被告上訴意旨仍執前詞否認犯罪，指摘原判決不當，為
    無理由，應予駁回。
據上論斷，應依刑事訴訟法第368條，判決如主文。
本案經檢察官鄭富銘到庭執行職務。
中    華    民    國    97    年     1    月    8      日
                  刑事第十二庭  審判長法  官  蔡永昌
                                      法  官  陳榮和
                                      法  官  施俊堯
以上正本證明與原本無異。
如不服本判決，應於收受送達後十日內向本院提出上訴書狀，其
未敘述上訴之理由者並得於提起上訴後十日內向本院補提理由書
（均須按他造當事人之人數附繕本）。
                                      書記官  孫佩琳
中    華    民    國    97    年     1    月    8      日
 附表
┌─────┬─────┬─────┬────┬───────┬────┐
│支票號碼  │ 付款銀行 │發票日期  │票面金額│支票帳號      │發票人  │
├─────┼─────┼─────┼────┼───────┼────┤
│AA0000000 │華泰商業銀│95年5月3日│新台幣  │0000000000000 │大道搬家│
│          │行永吉分行│          │45000元 │              │貨運有限│
│          │          │          │        │              │公司、王│
│          │          │          │        │              │棟用（為│
│          │          │          │        │              │上揭公司│
│          │          │          │        │              │之負責人│
│          │          │          │        │              │）      │
└─────┴─────┴─────┴────┴───────┴────┘
附本判決論罪科刑依據法條：
刑法第201條第1項
意圖供行使之用，而偽造、變造公債票、公司股票或其他有價證
券者，處3 年以上10年以下有期徒刑，得併科3 千元以下罰金。
行使偽造、變造之公債票、公司股票或其他有價證券，或意圖供
行使之用，而收集或交付於人者，處1 年以上7 年以下有期徒刑
，得併科3 千元以下罰金。


司法院資訊處製作；財團法人民間司法改革基金會備份。
